臺灣宜蘭地方法院民事判決　　　　　　　 96年度簡上字第1號
上　訴　人　甲○○
訴訟代理人　乙○○
被 上 訴人　丙○○
訴訟代理人　丁○○
上列當事人間請求侵權行為損害賠償事件，上訴人對於民國95年
11月24日本院宜蘭簡易庭95年度宜簡字第89號第一審判決提起上
訴，本院於民國96年5月9日言詞辯論終結，判決如下：
    主      文
上訴駁回。
第二審訴訟費用新臺幣肆仟捌佰元由上訴人負擔。
    事實及理由
一、上訴人主張：緣伊所有門牌號碼宜蘭縣礁溪鄉○○村○○路
    14巷17號之2 層樓連棟式透天厝（下稱系爭房屋），與被上
    訴人告所有同路巷15號房屋相鄰，被上訴人於民國70年先行
    加蓋3 樓，上訴人與同巷19號之訴外人己○○及同路巷21號
    之訴外人胡淑華則至80年間始共同加蓋3 樓。85年間，伊發
    覺系爭房屋之3樓樓板較被上訴人之3樓樓板低，且樓板有傾
    斜，每次雨後積水均流向系爭房屋之3 樓樓板，於是僱請水
    泥工以砂石墊高樓面，加貼磁磚，且因不願與被上訴人日後
    為積水起紛爭，所以乃在雙方樓面交界處築4 吋擋水牆以茲
    區隔，詎數日後伊發現擋水牆下方遭挖鑿一個涵洞，供被上
    訴人排洩其3 樓樓面之積水，因而獲悉早在80年間伊與鄰居
    加蓋3 樓時，在板模、鋼筋、電線管舖設完成時，被上訴人
    即向附近建商倉庫盜取水管1 支，偷接於伊消水管及鐵絲綑
    綁於鐵筋上，工人未察及而灌注混擬土，10多年來被上訴人
    均以此惡行排放其頂樓樓面積水。因被上訴人偷埋之水管乃
    位於伊所有系爭房屋的頂樓樓板下方，乃不法侵害上訴人之
    所有權，自應賠償伊回復原狀所需支出之費用，為此依據侵
    權行為之法律關係，請求被上訴人給付伊新台幣（下同）30
    0,000元等語。
二、被上訴人則以：上訴人於85年間自行僱用工人將系爭房屋3
    樓加高且舖設磁磚，結果系爭房屋3 樓之地面卻高過伊房屋
    頂樓地面約4、5公分，反而是系爭房屋3 樓積水往伊房屋方
    向流，而非上訴人所指控是伊樓頂積水排向上訴人房屋。事
    實上，伊頂樓排水系統良好，有3 個排水孔，上訴人卻於雙
    方頂樓交界處的擋水牆上鑿一小洞，以利自己排放積水至伊
    樓頂地板，上訴人所稱之水管亦是他自己請工人埋設，並非
    伊所埋設。至於上訴人指稱其房屋下雨天會漏水，應該是房
    屋設計不好，上訴人自行找水泥工施工所造成，和伊無關，
    伊已在目前房屋住了25年，從未動過一磚一瓦，並無侵害上
    訴人房屋所有權之行為。況且上訴人之前就系爭糾紛曾申請
    調解，原先請求賠償金額只有20,000元，後來提高到30,000
    元，最後起訴請求竟要求300,000 元，根本毫無依據等語，
    資為抗辯。
三、本件原審對於上訴人之請求，判決上訴人全部敗訴，上訴人
    全部聲明不服，求為廢棄原判決，並判決被上訴人應給付上
    訴人300,000元；被上訴人則求為判決駁回上訴。
四、兩造不爭執之事實：
    上訴人主張伊所有系爭房屋和被上訴人所有同巷15號房屋相
    鄰，2棟房屋之3樓樓面中間有4 吋擋水牆，擋水牆下方鑿有
    一涵洞；前開事實並經台灣宜蘭地方法院檢察署受理該署94
    年偵續字第27號毀損案件時，曾指派檢察事務官於94年10月
    日21至前往現場履勘屬實，製有勘驗筆錄內容載稱：「房屋
    頂樓交界處為4吋磚壁，該磚壁上確有1孔；系爭房屋頂樓磁
    磚至雙方交界處牆面之高度為7.5 公分，相鄰之15號頂樓地
    面高度至雙方交界處牆面之高度為11公分」等事實，有上訴
    人所提出系爭房屋頂樓現場照片2 幀，及臺灣宜蘭地方法院
    檢察署94年偵續字第27號毀損案件偵查卷宗影本在卷可稽，
    且為被上訴人所不爭執，堪信屬實。
五、得心證之理由：
    本件兩造爭執之處，經行爭點整理後確認為：（一）被上訴
    人是否在系爭房屋頂樓樓面下，未經上訴人同意擅自埋設水
    管，並鑿洞排水，而侵害上訴人的所有權？（二）上訴人依
    據侵權行為的法律關係，請求被上訴人賠償300,000 元，是
    否有理由？茲審酌如下：
（一）被上訴人是否在系爭房屋頂樓樓面下，未經上訴人同意擅
      自埋設水管，並鑿洞排水，而侵害上訴人的所有權？
  １、按當事人主張有利於己之事實者，就其事實有舉證之責任
      ，民事訴訟法第177 條定有明文。所謂舉證係指就爭訟事
      實提出足供法院對其所主張者為有利認定之證據而言，若
      所舉證據，尚不能認對其爭訟事實已為相當之證明，自無
      從認定其主張為真正。次按，因故意或過失，不法侵害他
      人之權利者，負損害賠償責任，民法第184條第1項前段定
      有明文。是一般侵權行為之成立要件，除主觀上須有責任
      能力、責任條件（故意、過失），客觀上須有加害行為及
      損害外，且須加害行為與損害間復有因果關係，始足當之
      。因此，主張有侵權行為賠償損害請求權存在者，應就該
      法律關係發生所須具備之特別要件，應負舉證之責。若原
      告先不能舉證，以證實自己主張之事實為真實，則被告就
      其抗辯事實即令不能舉證，或其所舉證據尚有疵累，亦應
      駁回原告之請求。查上訴人主張被上訴人於80年間上訴人
      增建3樓時，未經其同意，擅自在3樓樓地板板模、鋼筋、
      電線管舖設完成時，向附近建商倉庫盜取水管1 支，偷接
      於伊消水管及鐵絲綑綁於鐵筋上，工人未察及而灌注混擬
      土，而私自埋設水管排放其頂樓樓面積水；嗣其察覺兩造
      臨接之3 樓地板高低不一，因此又於85年間僱請工墊高樓
      面，加貼磁磚，並在雙方樓面交界處築4 吋擋水牆作為區
      隔，被上訴人竟又在該擋水牆下方挖鑿一個涵洞供通水，
      而有一再故意不法侵害上訴人所有權之行為等事實，然為
      被上訴人所否認，則依前開說明，自應由原告就前開有利
      於己之事實負舉證之責。
  ２、經查：
（１）關於上訴人主張被上訴人在系爭房屋頂樓樓面下，擅自埋
      設水管部分，固據其提出建物位置示意圖暨照片2 張，並
      請求傳訊證人己○○、戊○○，及向台灣宜蘭地方法院檢
      察署調94年度偵續字第27號毀損偵查卷宗為證。然查：
      依上訴人所提建物位置示意圖暨照片，僅能證明兩造建物
      3 樓樓面交界處所築擋水牆中間鑿有一圓洞，並無法證明
      上訴人所有建物3 樓樓地板下方，有另遭被上訴人擅自埋
      設水管供排水之情事；另上訴人主張被上訴人私設水管
      時，鄰居己○○有當場目睹，然證人己○○到庭結證：「
      我是19號的住戶，方先生（即上訴人）是17號，郭先生（
      即被上訴人）是15號，我是住在方先生的隔壁，沒有直接
      和郭先生的房子相連，中間隔著方先生的房子。我住在那
      邊已經有將近30年」、「不知道（上訴人和被上訴人雙方
      因為上訴人的房屋頂樓有埋設水管，上訴人主張是被上訴
      人未經其同意私自埋設而發生爭執這件事情），是雙方後
      來發生訴訟案件我才知道，時間大概在最近也就是上次開
      庭後，所以最早時間也是在95年底的時候」、「沒有（聽
      過被上訴人承認他有未經上訴人同意埋設水管的事情）」
      等語在卷（詳二審卷宗第45、46頁），因此依證人己○○
      證述之內容，顯然否認80年間上訴人增建3 樓時，曾在場
      親眼目賭被上訴人在系爭頂樓樓面下有私設水管的行為，
      亦無從為有利於上訴人主張之認定：至證人戊○○即上
      訴人之妻雖到庭證稱：「（知道系爭頂樓的地板下面有埋
      設水管）是工人尤文川去鋪設頂樓水泥和地板的時候，做
      好的時候我就去看，我聽到被上訴人在現場對工人嚷嚷，
      當時頂樓地板已經做好，正要在二戶之間築相隔的水泥，
      被上訴人說當初他的頂樓有排水管，水管的出口被他的前
      妻塞起來，容易積水，然後我就下樓，後來又過了幾天，
      因為下雨我便去頂樓查看是否有要清理出水口，我就看到
      被上訴人的頂樓積水會流到我家的頂樓，然後我就問被上
      訴人太太說他家的水為何會流到我家來，被上訴人太太就
      說她先生去向綽號黑肉的人拿了一根水管，埋在我家的地
      板下面，然後我才知道這件事情。」、「應該是被上訴人
      當初在加蓋3 樓的時候就已經借用我家的頂樓來埋設水管
      ，後來尤文川在施工的時候，又幫被上訴人開洞讓他的水
      管經過。後來這件事情我們沒有立刻追究，過了幾年因為
      我家會漏水，所以便請尤文川來抓漏，被上訴人又在頂樓
      大呼小叫說我們隨便敲打他們家的牆壁，那時候我很生氣
      才把他家和我家之間的開設洞堵起來」、「當時抓漏的時
      候，被上訴人質疑我隨意敲打他家牆壁，我質疑他為何私
      自埋設水管穿過我家樓頂，被上訴人說我是大大方方的埋
      設的」等語在卷（詳二審卷宗第46～48頁）。然證人戊○○與上訴人乃為夫妻關係，共同居住於系爭建物，就被上
      訴人有無擅自埋設水管毀壞該建物乙節，可認同屬利害關
      係人，本難期其為公正無誤之證述。況證人亦不否其前於
      上訴人向台灣宜蘭地方法院檢察署告訴被上訴人涉犯毀損
      罪嫌時曾到庭作證，所為之證述內容乃屬正確，然依該案
      調查筆錄所示，證人戊○○於該案證稱：「（我的住處頂
      樓）於85年間僱尤文川來施工，因為頂樓會淹水」、「（
      被上訴人）就是在85年間利用尤文川施工時所埋設」等內
      容（詳宜蘭地方法院檢察署94年度發查他字第130 號偵查
      卷宗影本內附之94年8 月17日訊問筆錄），乃係證述被上
      訴人有埋設水管之行為，且其時間是發生在「85年間墊高
      重鋪系爭頂樓地板時」，核與上訴人所主張是「80年間上
      訴人增建頂樓時」，或證人戊○○另證述之「70年間被上
      訴人當初在加蓋3 樓的時候就已經借用我家的頂樓來埋設
      水管」者，其等所述埋設時間及方法均異，而非一致，因
      此證人戊○○所謂之證述既有所瑕疵，且前後不一，亦無
      從採為有利於上訴人主張之證據；另證人胡淑華於前開
      偵查案件中雖曾到庭結證：「我是那裡的鄰長，擔任2 屆
      了」、「我是跟被告（即被上訴人）、告訴人（即上訴人
      ）住在同一排房子，被告在多年前就先搭建3 樓，告訴人
      跟我的房子後來才一起搭建3樓，建商當初蓋房子時是2間
      房子共用1支水管，所以告訴人及被告是共用同1支被告搭
      建3樓時水管尚未阻塞，但到我們搭建3樓時，因為水管已
      阻塞，且告訴人的地板有加高被告怕告訴人屋內的積水會
      淹到被告屋內，所以才想將水管放入告訴人3 樓樓板磁磚
      下，利用明水管排除積水，我不清楚告訴人是否有同意，
      但我確實有看到被告要工人將水管埋入磁磚下」等（詳宜
      蘭地方法院檢察署95年調偵字第34號偵查卷宗影本所附之
      95 年3月28日訊問筆錄），然上訴人於85年間僱請施作頂
      樓地板之水泥工即證人尤文川，於前開偵查案件亦曾先後
      2次到庭作證，其首次證述：「是的（85年3月15日受上訴
      人所雇至系爭建物頂樓施工）」、「（施工內容）是將其
      頂樓地面鋪設水泥加高7 公分左右及鋪設地磚」、「在施
      工中甲○○隔壁的屋主說我將頂樓地面加高後二家定樓中
      間的水會沒辦法排出去，於是拿了1 根水管要我將將水管
      埋設於地面下連接甲○○家這邊的消水口，以利雨水排放
      」、「當時隔壁的屋主在頂樓對我大小聲，很兇，而且硬
      要我將水管埋設下去，因為他一直在阻擋以致我無法施工
      ，後來甲○○的太太有來頂樓，見隔壁屋主在吵鬧執意要
      埋設水管工程無法進行，後來迫於無奈只好讓他埋設水管
      」等語（詳前述發查卷宗影本內附之94年7 月16日調查筆
      錄），顯係證述埋設系爭水管之時間乃為「85年間墊高重
      鋪系爭頂樓地板時」，而非上訴人所主張之「80年間上訴
      人增建頂樓時」，且被上訴人當時對於上訴人施作系爭建
      物頂樓地板墊高工程雖有不滿，有要求埋設水管以供排水
      ，而與尤文川爭執不下，然後來上訴人之太太到場，經被
      上訴人之堅持，最後還是同意埋設水管，則證人尤文川前
      開證述縱然屬實，然其應已經取得上訴人配偶之同意或默
      示同意後，尤文川始行埋設水管，否則衡諸常情，尤文川
      係上訴人所雇用之工人，當無僅因被上訴人態度堅決，即
      同意違反上訴之指示，未經雇主之同意擅自施作埋設水管
      ，且自85年施工後，已近10年後始另對被上訴人提出刑事
      告訴，而顯與社會常情及經驗法則有違。故前述埋設行為
      既已取得上訴人配偶的同意或默示同意，並由上訴人所僱
      請的工人予以施作，自難認被上訴人有何未經上訴人同意
      而擅自埋設水管之脅迫行為存在；至證人尤文川第2 次到
      庭時另證稱：「當時丙○○拿1 支水管給我，說他的頂樓
      要排水，要我將水管埋在甲○○頂樓」、「丙○○當時說
      已經跟甲○○講好了」等語（詳前述發查卷宗影本內附之
      94年8月17日訊問筆錄），惟其前後2次證述之內容有所歧
      異，已難逕為採信，且被上訴人於偵查中亦到庭否認有提
      供水管之行為，辯稱其僅為提供意見，說這樣可將伊頂樓
      的水排出，但未提供水管等詞，況證人後述內容仍與上訴
      人之主張不同，亦難僅以其證述內容即予認定被上訴人確
      有「未經上訴人同意而擅自埋設水管之行為」屬實。從而
      ，上訴人所舉前開證據，均不足以證明被上訴人確有其所
      主張之私設水管行為，則被上訴人就其抗辯事實即令不能
      舉證，或其所舉證據尚有疵累，揆諸首開說明，仍難認採
      信為真正。
（２）關於上訴人主張未經其同意，擅自在雙方頂樓樓板交界處
      之擋水牆挖鑿一洞供通水部分，固據其提出建物位置示意
      圖暨照片2張為證，然依上訴人所提僅能證明兩造建物之3
      樓樓面交界處所築之擋水牆中間，確鑿有一個圓洞，惟被
      上訴人否認該圓洞乃為其所挖掘，且照片中所示之水管亦
      非其所有。上訴人亦不否認照片中所示水管，確非被上訴
      人所有，僅其為表示有該洞之存在而放置供拍照。而兩造
      均不爭執台灣宜蘭地方法院檢察署前受理該署94年偵續字
      第27號毀損案件時，曾指派檢察事務官於94年10月間前往
      現場履勘，製有勘驗筆錄內容載稱：「房屋頂樓交界處為
      4吋磚壁，該磚壁上確有1孔；系爭房屋頂樓磁磚至雙方交
      界處牆面之高度為7.5 公分，相鄰之15號頂樓地面高度至
      雙方交界處牆面之高度為11公分」等情屬實，顯見在墊高
      地板後，上訴人所有系爭3 樓樓板之水平位置乃高於被上
      訴人之同層建物地板，是依水往低處流之物理原則，兩造
      間之樓面交界處築有擋水牆以資區隔，其擋水牆遭橫向鑿
      洞，除有特殊情事外，原則上會發生樓板較高之上訴人3
      樓積水，往被上訴人處流動的情形，反而不利於被上訴人
      。從而，上訴人所舉證據尚難認足以證明該擋水牆的鑿洞
      ，確為被上訴人所為，至多僅能認係個人之單純懷疑，而
      不足採尚。
（３）至上訴人雖於本件於96年5月7日進行言詞辯論期日主張：
      「希望能夠在我女兒生產過後，開挖系爭房屋的樓地板證
      明有埋設水管，而該水管依經驗法則，應該可以證明是被
      上訴人有埋設水管，因為我不可能無緣無故埋設水管給被
      上訴人排水使用」，所以請求法院待同年5 月底再行結案
      等語，然未獲被上訴人之同意，且按「攻擊或防禦方法，
      除別有規定外，應依訴訟進行之程度，於言詞辯論終結前
      適當時期提出之。當事人意圖延滯訴訟，或因重大過失，
      逾時始行提出攻擊或防禦方法，有礙訴訟之終結者，法院
      得駁回之。」89年2月9日修正公布之民事訴訟法第196 條
      定有明文。是我國民事訴訟法關於當事人提出攻擊防禦方
      法之時期，於修正後已捨棄舊法所定之自由順序主義，改
      採適時提出主義，當事人原則上應依訴訟進行之程度，於
      言詞辯論終結前適當時期提出之。如當事人意圖延滯訴訟
      ，或因重大過失，逾時始提出攻擊或防禦方法，而有礙訴
      訟之終結時，法院得駁回之。而查，上訴人所主張開挖系
      爭頂樓地板以證明確有水管存在之證據方法，乃為上訴人
      於94年間提出刑事毀損告訴，乃至95年6 月間在原審提起
      本件訴訟，甚至到本件言詞辯論終結前均得適時提出之證
      據方法，然上訴人在本件民事訴訟一、二審訴訟進行中，
      長達近1 年之時間，均未表明有此欲提出此項證據方法，
      復於本件96年3月2日行準備程序時表明：「我要等到（96
      年）5月1日才能提出證據，這樣才能符合我前妻託夢的內
      容。」等語甚明，然遲至本件96年5月7日進行言詞辯論期
      日時始謂要提出前開證據方法，並以其女兒即將生產，基
      於習俗不便開挖為由，請求本院能續行辯論期日，以利其
      提出前述證據云云。是由前述審理過程，可見上訴人並未
      於適當時期提出其欲開挖地板之攻擊防禦方法，且顯有重
      大過失，並有礙訴訟之終結，復為被上訴人所不同意，揆
      諸前開說明，本院認其所請有違修正後民事訴訟法所應採
      行之適時提出主義而難准許，併此敘明。
（二）上訴人依據侵權行為的法律關係，請求被上訴人賠償300,
      000元，是否有理由？
      查上訴人主張被上訴人不法侵害其所有權之事實，並不足
      採信，業經本院審認如上，則其依侵權行為之法則，請求
      被上訴人應負損害賠償責任，即屬無據。況不論被上訴人
      是否有上訴人所主張之故意侵權事實，上訴人另主張受有
      300,000 元之損害，僅空言泛稱：估計要移除水管回復原
      狀要300,000元，請工人來施工把它移除的話，可能3層樓
      都要塌掉…，因為如果通通打掉會影響房屋結構，所以才
      會請求金錢賠償云云，但並未提出任何具體之證據資料以
      實其說，則其主張被上訴人應賠償如上之金額，亦難認為
      有理由。
（三）綜上所述，上訴人未能舉證證明被上訴人確有其所主張之
      未經其同意擅自在系爭房屋頂樓樓面下埋設水管，並鑿洞
      排水等侵害其所有權之故意毀損行為，則其主張依侵權行
      為之法律關係，請求被上訴人賠償300,000 元，自屬無據
      ，原審予以駁回，核無不合，上訴論旨仍執前詞，指摘原
      判決不當，求為廢棄改判，並判決被上訴人應給付上訴人
      上述損害金，為無理由，應予駁回。
六、據上論結，本件上訴為無理由，依民事訴訟法第436條之1第
    3項、第449條第1項、第78條，判決如主文。
中　　華　　民　　國　　96　　年　　5　　 月  　30　　日
                  臺灣宜蘭地方法院民事庭
                    審判長法官  楊麗秋
                    法      官  張軒豪
                    法　    官　林翠華
正本與原本無異
本判決不得上訴
中　　華　　民　　國　　96　　年　　5　 　月　　31　　日
                      書記官　陳旺誠
裁判費計算書：
┌────────┬────────┬────────┐
│　 項　　　目   │金　額（新台幣）│   備　　註     │
├────────┼────────┼────────┤
│ 第二審裁判費   │       4,800元  │上訴人於95年11月│
│                │                │ 7日繳納        │
└────────┴────────┴────────┘
